【裁判字號】    95,上易,9
【裁判日期】    951108
【裁判案由】    返還不當得利
【裁判全文】
臺灣高等法院臺中分院民事判決           95年度上易字第9號
上  訴  人  丁○○○
            壬○○
            戊○○
上  列三人
訴訟代理人  黃精良律師
複  代理人  甲○○    住彰化縣員林鎮○○○路94號
被  上訴人  乙○○    住彰化縣溪湖鎮○○里○○街261號
            辛○○    住同上
            庚○○    住同上
            己○○    住同上街263號
上  列四人
訴訟代理人  莊崇意律師
上列當事人間返還不當得利事件，上訴人對於中華民國94年10月
28日臺灣彰化地方法院94年度訴字第261號第一審判決提起上訴
，本院於中華民國95年10月25日言詞辯論終結，判決如下：
    主  文
上訴駁回。
第二審訴訟費用由上訴人負擔。
    事實及理由
貳、陳述及理由部分：
一、上訴人主張：
(一)、坐落彰化縣溪湖鎮○○段五九地號、建、面積三一二平方公
    尺土地（下稱系爭五九地號土地）為兩造及訴外人楊國樑所
    共有，另坐落同地段五八地號、面積０．００二四公頃土地
    之應有部分二分之一（下稱系爭五九地號土地），係由兩造
    與訴外人楊國樑繼承自訴外人楊仲熙之遺產而公同共有，其
    中楊玉蓮、楊國樑、辛○○、庚○○是繼承自楊俊男，楊俊
    男則繼承自楊仲熙。系爭五八、五九地號二筆土地自楊仲熙
    死亡後，均由被上訴人等占用使用，因系爭土地位於溪湖消
    費市場旁，極為熱鬧，僅騎樓出租予他人販賣衣服，每日即
    可收數千元，其中如附圖所示編號Ａ、Ｅ、Ｇ部分、面積共
    計八０平方公尺土地上之建物，為楊仲熙之遺產由被告己○
    ○所占用，編號Ｃ、Ｆ部分面積共計七一平方公尺土地上之
    建物為己○○所蓋（即己○○占用第五八地號土地如附圖所
    示編號Ａ、Ｃ部分面積共計一二平方公尺，占用第五九地號
    土地如附圖所示編號Ｅ、Ｆ、Ｇ部分面積共計一三九平方公
    尺，合計占有二筆土地之面積為一五一平方公尺），又如附
    圖所示編號Ｊ、Ｈ部分面積共計六五平方公尺土地上之建物
    為楊仲熙之遺產由被上訴人乙○○、辛○○、庚○○所占用
    ，編號Ｉ部分面積六八平方公尺之建物為被上訴人乙○○所
    蓋。系爭第五八地號土地前經本院八十四年重訴字第四六號
    民事判決將該筆地變價分割，迄今仍未經共有人聲請法院拍
    賣，該筆土地面積為二四平方公尺，兩造公同共有應有部分
    二分之一之面積為一二平方公尺，己○○即占有一二平方公
    尺，其餘一二平方公尺則為訴外人楊梅所占用。又系爭土
    地上雖有部分之房屋是兩造之先父或祖父所遺留未辦保存登
    記，有部分之房屋是被上訴人己○○或被上訴人楊玉蓮所建
    ，上訴人對建物之遺產不請求不當得利，唯對土地部分請求
    ，房屋性質上不能與土地使用權分離而存在，亦即使用房屋
    必須使用該房屋之地基，被上訴人己○○、乙○○、辛○○
    、庚○○既使用楊仲熙留之遺產建物，即有使用系爭土地，
    則上訴人自可對渠等請求不當得利，另附圖所示編號Ｉ部分
    面積六八平方公尺之土地上建物既為乙○○所建，則該部分
    房屋所占用之土地之不當得利應由乙○○一人負擔，至於編
    號Ｈ、Ｊ二部分之建物雖為楊仲熙之遺產，但實際上為被上
    訴人乙○○及辛○○、庚○○共同居住，則此部分之不當得
    利自應由實際住在該處之被上訴人乙○○、辛○○、庚○○
    等負擔，附圖所示編號Ａ、Ｅ、Ｇ、Ｃ、Ｆ部分之建物，面
    積合計一五一平方公尺之土地，實際上係由被上訴人己○○
    一人所占用，亦應由其返還不當得利之責。系爭五八地號於
    民國九十三年度一月間之申報地價為每平方公尺為新台幣（
    下同）二０二四０元，八十九年七月間之申報地價每平方公
    尺為二二０００元，五九地號土地在九十三年度一月間之申
    報地價為一二四０八元，八十九年七月間之申報地價為一三
    五三四點四元，上訴人依土地法第九十七條之規定請求被上
    訴人等給付自起訴五年前相當於租金之不當得利，計算方式
    如附表所示，因被上訴人等所占有之土地是位在溪湖鎮僅有
    之消費市場旁邊，熱鬧異常，該附近之樓房出租每月均在拾
    幾萬以上，承租人所賣之衣服生意興隆，依一般慣例每早上
    租金至少一千元，上訴人依申報地價年息百分之十請求不當
    得利。上訴人係請求起訴前五年之不當得利，並非請求楊仲
    熙死亡前之不當得利，上訴人與被上訴人對系爭土地在未請
    求遺產分割前原屬公同共有之關係，九十三年四月廿七日判
    決准予遺產分割，將公同共有變成分別共有，此有鈞院九十
    一年度家訴字第四三號民事。依最高法院五十五年台上字第
    一九四九號判例要旨，不管是分割遺產前公同共有也好，分
    割遺產後分別共有也好，如逾越其應有部分之範圍使用收益
    時，即難謂非不當得利，不能以當初其使用系爭不動產是經
    過被繼承人之同意，則不管被繼承人是否死亡，永久可以占
    用遺產，而置其他繼承人之繼承權益於不顧，而謂此非不當
    得利。
(二)、查系爭房屋及土地雖為前為兩造之被繼承人楊仲熙所遺之財
    產，楊仲熙死亡前有權供其子女使用土地居住房屋，但人之
    權利能力始於出生，終於死亡，自被繼承人死亡時，繼承人
    即當然地取得被繼承人之一切財產，而勿待於意思表示及辦
    理繼承登記（除非拋棄繼承），系爭土地既是由楊仲熙之全
    體繼承人繼承取得，依最高法院五十九年台上字第二四九０
    號判例要旨，使用借貸之契約並不及於借用物之繼承人或借
    用物之受讓人，況楊仲熙是在民國六十四年十一月二日死亡
    ，楊仲熙之繼承人為上訴人等三人及被上訴人己○○及楊俊
    男（即乙○○、楊國樑、辛○○、庚○○之被繼承人），楊
    俊男於九十年三月十日死亡，依民法第四百七十二條第四款
    借用人死亡者，貸與人得終止契約。另被上訴人己○○辯稱
    其所占用之遺產建物為父親楊仲熙所蓋，在生前分配給伊的
    ，被上訴人等並辯稱仲熙生前即同意被上訴人等各自於系爭
    土地上蓋房屋，上訴人均予以否認，被上訴人應就其有利之
    事實負舉證之責。又被上訴人辯稱楊仲熙本意是贈與系爭基
    地之使用收益權予被上訴人，至少使用至房屋堪用年限屆至
    時為止，顯然將贈與及使用借貸之法律關係混為一談等情。
    爰求為命：(一)被上訴人己○○應給付上訴人等各二十一萬零
    六十八元六角及自起訴狀繕本送達被上訴人翌日起至清償日
    止，按年息百分之五計算之利息。(二)被上訴人乙○○應給付
    上訴人等各一十一萬八千八百二十三元七角及自起訴狀繕本
    送達被上訴人翌日起至清償日止，按年息百分之五計算之利
    息。(三)被上訴人辛○○、庚○○等各應給付上訴人等各二萬
    八千七百一十二元一角及自起訴狀繕本送達被上訴人翌日起
    至清償日止，按年息百分之五計算利息之判決（在本院減縮
    本件利息請求為自九十四年八月三十一日起算）。
(三)、在本院補充陳述：
  1.兩造不爭執之點：依據九十四年五月二十三日彰化縣溪湖地
    政事務所複丈之成果圖所示Ａ部分及Ｅ部分及Ｇ部分之建物
    及Ｊ部分及Ｈ部分之建物為楊仲熙所留之遺產。Ｃ部分及Ｆ
    部分之建物為被上訴人己○○所建，Ｉ部分之建物為被上訴
    人乙○○所建。
  2.兩造爭執之點：
    (1)乙○○及己○○所建之房屋是否在楊仲熙生前所建？是否
      楊仲熙同意其所建？
    (2)被上訴人占有楊仲熙之建物是否是與楊仲熙成立借貸關係
      ？
    (3)如成立使用借貸關係，是否於繼承後使用借貸關係即因混
      同而消滅？
    (4)主張使用借貸關係之成立是否由借用人負舉證之責？
    (5)己○○及乙○○是否楊仲熙之家屬？家屬居位家長之房屋
      是否能成立借貸關係？
    (6)己○○及乙○○所建之房屋是否在楊仲熙生前所建？
  3.兩造就爭執之點之主張及抗辯：
    (1)己○○在原審稱我的房屋前面約二十坪及後面是我父親蓋
      的，中間部分是我重新翻建的（94年4月21日筆錄）。乙
      ○○在同日亦稱房屋是我自己出錢蓋的，請參閱第一審之
      勘驗筆錄及略圖，可見被上訴人等確有自己所蓋之房屋。
      根據彰化縣稅捐稽徵處房屋稅籍證明書平和街二五號之房
      屋一樓面積四四點六平方公尺，二三號之房屋一樓之面積
      為一四四點一平方公尺，二棟房屋地面層之總面積為一八
      八點七平方公尺，不包括二樓部分之面積，而系爭二棟房
      屋地面層部分實測之總面積為三三六平方公尺，以溪湖地
      政所成果圖為準，可見系爭房屋之總面積與稅籍資料之總
      面積相差達一四七點三平方公尺，此相差之房屋面積即為
      被上訴人二人所蓋。再依據彰化縣稅捐稽徵處函鈞院之公
      函所載有關23 號房屋之折舊數第一層即在七十六年前或
      四十四年前，第二層之折舊年數則在四十二年以前，至於
      第二五號（即被上訴人己○○所住）房屋之折舊年數則在
      六十一年前，而楊仲熙則死於民國六十四年十一月二日，
      又依彰化稅捐稽徵處員林分處在九十五年六月十九日致鈞
      院之彰稅員分二密字第0952023214號函說明１、彰化縣溪
      湖鎮○○里○○街23號（稅籍編號：00000000000）：(1)
      01A0卡，構造：磚造，民國18年起課。(2)01B0卡，構造：
      竹造，折舊殘率12%，為核構造折舊殘值率，依現有稅籍
      資料，尚無法查得何年起課。(3)01C0卡，構造：磚造，民
      國18 年起課。(4)02A0卡，構造：竹造，民國52年起課。
      (5)02B0卡，構造：竹造，民國52年起課。２、彰化縣溪湖
      鎮○○里○○街25號（稅籍編號：00000000000）：01A0
      卡，構造：磚造，民國33年起課。足見不論由折舊年數或
      起課年限來論，均是可以斷定稅籍資料之房屋都是楊仲熙
      在民國六十四年十一月二日死亡前所蓋。根據23號房屋稅
      籍資料以觀，一樓部分AO及CO之構造別相同，面積相同均
      為四三點三平方公尺，二樓部分AO及BO構造別及面積各為
      五六點二平方公尺，再觀乎房屋平面圖即有乙1、甲1，乙
      1及甲1及乙1之長度乘以寬度面積剛好為四三點二三（一
      樓部分因有騎樓，騎樓部分視同空地），故面積較二樓面
      積為低，乙2及甲2即二樓，二棟之長度乘以寬度面積剛好
      為五六點二平方公尺，可見門牌23 號房屋稅籍資料一、
      二樓實際上即是目前楊仲熙生前所蓋之23號及25號之二層
      樓房。被上訴人辯稱依據溪湖地政事務所製作之房屋現狀
      成果圖，系爭兩棟房屋有部分是占到他人所有之土地，如
      乙○○所占之房屋Ｈ及Ｉ部分即有占到鄰地第六○號土地
      ，又稱系爭五九號土地Ｋ部分面積三○平方公尺即為第六
      ○號鄰地所有權人占用，又第五八號土地Ｂ部分面積十二
      平方公尺及五九號土地Ｄ部分面積十一平方公尺即為他人
      占有，故上訴人不能主張第五九號土地面積三一二平方公
      尺及五八號土地面積二四平方公尺之一半全部為被上訴人
      所占用云云。查上訴人並未如此主張，上訴人是以溪湖地
      政事務所所製作之成果圖總面積作為系爭兩棟房屋之總面
      積與稅捐機關有關楊仲熙生前之房屋稅籍資料所載之面積
      作比較，即知楊仲熙生前所蓋之房屋地面層之總面積才一
      八八點七平方公尺（不包括二樓之面積在內），而地政事
      務所所製作之成果圖亦僅限於地面層面積。如果被上訴人
      有在楊仲熙生前蓋的話，為何迄今稅籍資料面積始終維持
      在一八八點七平方公尺，為何未有成果圖所示之三三六平
      方公尺面積之房屋？況證人丙○○於  鈞院證稱「每年我
      們都會分配清查區，有問題我們都會去丈量，一般的話都
      會去丈量，房屋清查的時候我們一般都會問是誰所建的，
      並且會發函通知」，可見房屋稅籍資料上所所載之房屋均
      不包括被上訴人己○○及乙○○所蓋之部分，如被上訴人
      辯稱當時是以楊仲熙之名義申報納稅義務人，為何稅籍資
      料會少一百多平方公尺，為何稅捐機關在調查時，被上訴
      人己○○及乙○○不主張為其所蓋及申報其為納稅義務人
      ，難道不怕將來會列入為楊仲熙之遺產而為上訴人主張繼
      承。
    (2)被上訴人占有楊仲熙之建物是否是與楊仲熙成立借貸關係
      ？最高法院四十八年台上字第八八七號判例要旨「主張法
      律關係存在之當事人，僅須就該法律關係發生所須具備之
      特別要件，負舉證之責任，至於他造主張有利於己之事實
      ，應由他造舉證證明。被上訴人既主張是有權占有，是在
      被繼承人楊仲熙生前即同意乙○○及己○○在系爭土地上
      蓋屋，彼此之間即成立使用借貸，在未終止使用借貸關係
      以前，即不生不當得利之問題云云，則被上訴人即應就成
      立使用借貸法律關係之事實負舉證之責，不能想當然爾，
      用推測之詞，原判決竟未命被上訴人舉證即偏聽一面之詞
      ，顯然違法。系爭土地上有部分屬於楊仲熙生前所建，有
      部分屬於被上訴人己○○、乙○○所建，對於被上訴人己
      ○○、乙○○所建部分如在楊仲熙死後才建，死者既不能
      為使用借貸之意思表示，則渠等占有兩造繼承所取得之系
      爭土地既未經上訴人等三人之同意，即屬無權占有，自應
      返還上訴人等不當得利。
    (3)如成立使用借貸關係，是否於繼承後使用借貸關係即因混
      同而消滅？查民法第三百四十四條規定債權與其債務同歸
      一人時，債之關係消滅。混同有廣義及狹義，狹義之混同
      即指權利與義務之混同，至於廣義之混同尚包括權利與
      權利之混同，如所有權與他物權之混同；義務與義務之
      混同，如主債務與保證債務之混同，權利與義務之混同，
      所以為債之消滅原因者，乃因債權與其債務同歸一人時，
      勢必自己對自己請求給付，同時自己對自己履行債務，如
      此豈非毫無意義，故當混同時，其債之關係已無存在之必
      要，應歸消滅，況債為法律關係，關係者乃人與人之牽連
      ，以有兩個各異之主體互相對立為基礎，若債權債務同歸
      一人，則尚有何關係之可言，可見一經混同，則債之存在
      基礎即失矣！又混同之成立，有概括繼受、特定繼受二種
      ，本案即屬概括繼受，如債權人繼承債務人，債務人繼承
      債權人或第三人繼承債權人及債務人等均是。請參閱鄭玉
      波著民法債編總論第五七四、五七五頁。查民法第四百六
      十四條規定稱使用借貸者，謂當事人一方以物交付他方，
      而約定他方於無償使用後返還其物之契約。可見借用人與
      貸與人不可能為同一人，換言之借用人不可能就自己所有
      之物成立使用借貸契約。查繼承因被繼承人死亡而開始（
      民法第一千一百四十七條），繼承人自繼承開始時，承受
      被繼承人財產上之一切權利義務（民法第一千一百四十八
      條），依此規定，楊仲熙之建物自民國六十四年十一月二
      日死亡時，被上訴人己○○及乙○○之配偶楊俊男即因繼
      承而取得系爭建物之產權，則使用借貸契約自因混同而消
      滅。原判決竟認為使用借貸契約於楊仲熙死亡仍繼續存在
      ，顯然違誤。新竹地方法院法律問題：「甲於七十三年一
      月一日死亡，遺有房屋一幢，由子女乙丙平均繼承，尚未
      分割。該屋由乙一人占用，丙乃於同年十一月以乙逾越範
      圍使用為由，訴請返還自一月一日起至騰空半幢房屋止之
      不當利益，是否有理? 」，討論結論及司法院第一廳研究
      意見均採肯定說「共有人如逾越其應有部份之範圍使用收
      益時，即係超越其權利範圍而為使用收益，其所受超過利
      益，要難謂非不當利益。最高法院五十五年台上字一九四
      九號著有判例，此判例係指分別共有而言，然公同共有與
      分別共有性質頗為相似，應可準用之。且依誠信、公平原
      則，共有人亦不應逾越範圍使用。」。本案之案情與該則
      法律問題完全雷同，原判決竟認為上訴人不能請求被上訴
      人返還不當得利，顯然違誤。
    (4)己○○及乙○○是否楊仲熙之家屬？家屬居住家長之房屋
      是否能成立借貸關係？查民法第九百四十一條規定質權人
      、承租人、受寄人、或基於其他類似之法律關係，對於他
      人之物為占有者，該他人為間接占有人。民法第九百四十
      二條規定「受僱人、學徒或基於其他類似之關係，受他人
      之指示，而對於物有管領之力者，僅該他人為占有人。」
      、強制執行事件應行注意事項第五十七條第（七）項規定
      本法第九十九條及第一百二十四條所定債務人，包括為債
      務人之受僱人、學徒或與債務人共同生活而同居一家之人
      。輔助占有人即非自己占有，不能謂使用借貸之借用人。
      王澤鑑著民法物權第二冊占有編乙書第五十四頁即著稱占
      有輔助人對於物雖為事實上的管領，但未取得占有，法律
      上仍以其主人為占有人，占有主人縱使強行取回其物，占
      有輔助人亦無主張自力救濟或占有保護請求權的餘地（第
      九六○條、第九六二條）。查楊仲熙是門牌溪湖鎮○○街
      二五號房屋之戶籍之戶長，兩造以前均屬楊仲熙之家屬，
      此有戶籍謄本可證，足見被上訴人等均只屬占有輔助人，
      占有輔助人並非占有人，法律上占有人只限於占有物之主
      人，請參閱同書第五四頁。既然占有輔助人不能認為是占
      有人，則自不能謂楊仲熙生前同意被上訴人住在系爭房屋
      內，即成立使用借貸關係。吳芳賢等六人著民法債編各論
      上冊第五一五頁著稱「效果意思之有無固可決定是否為使
      用借貸關係，但並非所有之使用關係皆可以使用借貸或「
      施惠關係」加以說明。例如被扶養親屬居住於扶養義務人
      所提供之房屋，係屬扶養義務人履行扶養義務之內容，於
      扶養關係存續中，被扶養人自有權得使用該房屋，扶養義
      務人不得請求返還，對於無扶養義務之其他親屬，無償提
      供不動產以供利用時，則視彼此間之效果意思，以決定成
      立之關係為使用借貸或為「施惠關係」甚至為其他之無名
      契約。」、邱聰智著債法各論第四六五頁著稱「所謂允許
      第三人使用，意義相當廣泛，非僅包括使用權讓與、借用
      物設定負擔、借用物成立租賃，乃至好意的許可他人使用
      ，均包括在內。不過，第三人如為占有輔助人或倫理上容
      認之同居人，尚非此之第三人。」，由此可見家屬居住家
      長之房屋，不能謂即成立使用借貸之法律關係。
二、被上訴人則以：
(一)、系爭基地早在兩造被繼承人楊仲熙生前即交付被上訴人使用
    ，兩造均為被繼承人楊仲熙之子女、孫媳，台灣民間習俗向
    來女兒出嫁時當父母的都贈與相當於民俗要求之嫁妝而不回
    娘家分產，娘家財產由兄弟分配，然依民法規定，女兒固然
    亦得同等比例分產。而父母在世時縱未將財產分配過戶給兒
    子，但將財產分配交付兒子居住使用，而將屬債權性質之使
    用收益權贈與居家之兒子使用收益，乃屬人之常情。本件除
    原屬遺產部分之建物外，楊仲熙本意是贈與系爭基地之使用
    收益權予被上訴人至少使用至房屋堪用年限屆至時止，甚屬
    明顯。依楊仲熙生前贈與使用收益權之意旨，上訴人為贈與
    人之一部份繼受人，自應同受贈與關係之拘束，而被上訴人
    乙○○、楊國樑、庚○○、辛○○為楊俊男之繼承人，依楊
    仲熙與楊俊男之贈與關係，亦有繼受使用之權益，因此被上
    訴人等使用系爭基地，並非無法律上之原因。且系爭基地部
    分建物屬己○○及被上訴人乙○○、辛○○、楊國樑、庚○
    ○之被繼承人楊俊男在楊仲熙同意下所改建，可見楊仲熙生
    前即同意將系爭基地之使用，縱楊仲熙死亡後，依前所述之
    贈與使用收益權應至房屋堪用年限屆至為止，而目前房屋上
    屬堪用狀態，由己○○、乙○○居住使用，亦即並非無法律
    上之原因，即無不當得利問題。又本件並非單純共有物使用
    及使用借貸問題，而係屬於贈與關係之問題，贈與之標的即
    為系爭基地使用收益之權，且因房屋為長期性物體，更屬不
    定期限之贈與，不受民法第四百一十五條贈與人或受贈人死
    亡而失效之拘束，兩造仍應遵守贈與契約之效力。系爭基地
    自被繼承人楊仲熙死亡後有關稅金都由被上訴人繳納，上訴
    人從未表示分攤，且從未以書面文件表示不同意被上訴人使
    用之意旨，可見上訴人等也都默示繼續楊仲熙贈與被上訴人
    等使用收益權之意旨，因此提起本件訴訟顯無理由。另系爭
    基地被上訴人等亦為土地共有人，上訴人就被上訴人占有面
    積全部請求，亦乏理由等語，資為抗辯。
(二)、在本院補充陳述：
  1.上訴人主張依民法第三百四十四條規定債權與債務同歸一人
    時，債之關係消滅，認被上訴人因繼承取得系爭建物之產權
    ，則使用借貸關係因混同而消滅，然而繼承人並非僅有被上
    訴人，尚包含上訴人三人。則就被上訴人繼承部分固然可因
    繼承產權而混同，就上訴人繼承部分則並無由混同而消滅。
    上訴人如此主張，顯見亦自承被上訴人確實與楊仲熙有使用
    借貸契約存在。而被上訴人繼承部分，因混同而本於所有權
    占有使用，上訴人繼承部分被上訴人本於使用借貸契約而使
    用，均非無法律上原因。
  2.上訴人另主張被繼承人楊仲熙為戶長，兩造均為家屬而為占
    有輔助人，然而系爭土也上建物暨經原審認定有部分屬被上
    訴人己○○、乙○○修建，則已顯非單純之占有輔助人，上
    訴人主張無理由。
  3.系爭建物並非如上訴人所述出租他人使用，目前除部分遺產
    建物已老舊無使用之外，都屬被上訴人自己居住使用，並無
    出租使用情事，上訴人所指出租應僅是房屋走廊偶而供作攤
    販零租擺攤之用，並無固定承租之人，亦非長期能出租，然
    而系爭建物部分，絕無出租情事，被上訴人否認上訴人之主
    張。
  4.依彰化縣稅捐稽徵處員林分處房屋稅籍證明書之記載，兩棟
    房屋的面積合計為三０一．一平方公尺，且折舊年數分別為
    七十六年、四十四年、四十二年、六十一年，其中折舊年數
    最近的為四十二年（稅捐單位在原審提出之二十八年部分因
    有誤而更正），而折舊年數四十二年部分面積有一一二．四
    平方公尺，比對地政事務所測量圖扣除占有同地段六０地號
    土地部分，顯與稅籍證明相仿，並非如上訴人主張之相差一
    四七．三平方公尺，而稅籍證明均為六十一年之資料，亦經
    證人即房屋稅經辦員丙○○證實，則本件房屋都在楊仲熙生
    前所建甚為明顯。
  5.系爭房屋雖有部分為被上訴人己○○、乙○○所修建，然而
    既在楊仲熙生前所建（楊仲熙六十四年死亡），而楊仲熙又
    均共同居住在系爭房屋，當然是經楊仲熙同意而興建，顯見
    楊仲熙生前與被上訴人是有未定期限使用借貸之認知。
三、原審為上訴人敗訴判決，上訴人提起上訴，並為上訴聲明：
    (一)原判決廢棄。(二)被上訴人己○○應給付上訴人各二十一萬
    零六十八元六角元及自九十四年八月三十一日起至清償日止
    ，按年息百分之五計算之利息。(三)被上訴人乙○○應給付上
    訴人等各十一萬八千八百二十三元七角及自九十四年八月三
    十一日起至清償日止，按年息百分之五計算之利息。(四)被上
    訴人辛○○、庚○○等各應給付上訴人等各二萬八千七百十
    二元一角元及自九十四年八月三十一日起至清償日止，按年
    息百分之五計算之利息。被上訴人則答辯聲明：駁回上訴。
四、經查：
(一)、上訴人主張被上訴人無權占有系爭五十八地號如附圖所示A
    、C土地部分：按「繼承人有數人時，在分割遺產前，各繼
    承人對於遺產全部為公同共有，而各公同共有人之權利，及
    於公同共有物之全部，故各公同共有人對於公同共有物無應
    有部分而言，此觀民法第一千一百五十一條及第八百二十七
    條第二項之規定即明。又應繼分係各繼承人對於遺產之一切
    權利義務，所得繼承之比例，並非對於個別遺產之權利比例
    。．．．在遺產分割前，係屬全體繼承公同共有，並無應有
    部分可言，各繼承人尚不得按其應繼分之比例行使權利」（
    最高法院84年度台上字字第1922號判決意旨參照）。再「按
    繼承人有數人時，在分割遺產前，各繼承人對於遺產全部為
    公同共有，為民法第一千一百五十一條所明定。繼承人因繼
    承而取得之財產，於受侵害時，其所生之損害賠償債權，乃
    公同共有債權。此損害賠償債權既為全體繼承人公同共有，
    則繼承人即公同共有人中一人或數人，請求就自己可分得之
    部分為給付，仍非法之所許。上訴人自承其請求被上訴人分
    配該系爭存款遺產，為被上訴人所拒，聲請調解亦未成立，
    從而上訴人請求被上訴人就上述債權按其應繼分計算可分得
    金額對伊賠償，於法自有未合」（最高法院87年度台上字第
    2473號判決意旨參照）。經查，系爭五十八地號土地應有部
    分二分之一係兩造與楊國樑繼承自楊仲熙之遺產而公同共有
    一節，為兩造所不爭，並有土地登記簿謄本在原審卷可稽（
    見原審卷第19-22頁），是兩造與楊國樑個人就該土地並無
    應有部分存在，揆諸前開說明，各共有人僅得為全體共有人
    為請求，不得依其應繼分計算可分得賠償金額為自己為請求
    ，是本件上訴人依比例請求被上訴人應給付其占有五十八地
    號如附圖所示A、C所示土地部分之賠償額，核無理由，不應
    准許。退步言之，縱認上訴人得依其應繼分比例請求被上訴
    人賠償，亦無理由，仍不應准許（理由詳下述）。
(二)、上訴人主張坐落系爭五九地號土地為兩造及楊國樑所共有，
    系爭五八地號土地應有部分二分之一則為兩造與楊國樑公同
    共有，上開二筆土地均係兩造與楊國樑繼承自楊仲熙之遺產
    而來，其中楊玉蓮、楊國樑、辛○○、庚○○之部分則係繼
    承自楊仲熙之子楊俊男而來。上開二筆土地中如附圖所示編
    號Ａ、Ｅ、Ｇ部分面積合計八０平方公尺建物為楊仲熙之遺
    產由被上訴人己○○所占用，編號Ｃ、Ｆ部分面積合計七一
    平方公尺建物為己○○所蓋（即己○○占用系爭五八地號土
    地如附圖所示編號Ａ、Ｃ部分面積一二平方公尺，占用第五
    九地號土地如附圖所示編號Ｅ、Ｆ、Ｇ部分面積一三九平方
    公尺，合計占有之面積一五一平方公尺），如附圖所示編號
    Ｊ、Ｈ部分面積六五平方公尺建物為楊仲熙之遺產由被上訴
    人乙○○、辛○○、庚○○所占用，編號Ｉ部分面積六八平
    方公尺之建物為被上訴人乙○○所蓋等情，業據其提出土地
    登記謄本、房屋稅籍證明書為證，並經原審會同彰化縣溪湖
    地政事務所人員至現場履勘屬實，製有勘驗筆錄及彰化縣溪
    湖地政事務所收件日期文號九十四年五月三日溪地(二)字第五
    五０號複丈成果圖在原審卷可稽（見原審卷第67-74頁），
    除如附圖所示編號Ｉ部分之建物，被上訴人乙○○在原審先
    自認係其出資所興建，嗣又改稱係其夫楊俊男所蓋外，被上
    訴人等對於上訴人上開其餘部分之主張，均不爭執。按如自
    認人能證明自認之內容與事實不符或經他造同意者，始得為
    自認之撤銷，因被上訴人乙○○就其所為上開事實之自認，
    並未證明與事實不符，且上訴人亦未予以同意其撤銷，故被
    上訴人乙○○嗣後改稱如附圖所示編號Ｉ部分建物係其夫楊
    俊男所建一節，不生撤銷自認之效力，仍應認該部分建物為
    被上訴人乙○○所出資興建無訛，故上訴人之上開主張堪信
    為真。
五、再查，系爭二筆土地（即系爭五九地號土地全部及系爭五八
    地號土地應有部分二分之一部分）其上房屋原屬於同一門牌
    號碼即彰化縣溪湖鎮○○里○○街二五號，後門牌分為溪湖
    鎮○○街二三及二五號，六十九年間門牌整編平和街二三號
    變為平和街二六一號（被上訴人施玉連、庚○○、辛○○所
    居住）、平和街二五號變為二六三號（被上訴人己○○所居
    住），而上開土地及建物原均為楊仲熙所有，楊仲熙生前同
    意並與其子被上訴人己○○、訴外人楊俊男及其家屬即被上
    訴人乙○○、庚○○、辛○○共同居住其中之事實，為兩造
    所不爭執，並有門牌證明書、戶籍謄本附在原審卷可憑（見
    原審卷第90-92頁），是楊仲熙與被上訴人己○○、訴外人
    楊俊男及被上訴人乙○○、庚○○、辛○○間就上開建物分
    別有未定期限之使用借貸契約存在，而使用建物自不能離開
    其坐落之土地，因此楊仲熙不可能同意被上訴人使用上開建
    物卻不同意渠等使用坐落之土地，故系爭土地部分應認渠等
    間亦訂有未定期限之使用借貸契約。嗣楊仲熙於六十四年十
    一月二日死亡，兩造及訴外人楊國樑均為楊仲熙之繼承人，
    其中如附圖所示Ａ、Ｅ、Ｇ、Ｈ、Ｊ等部分建物為楊仲熙所
    留之遺產，依民法第一千一百四十八條之規定上訴人自應承
    受被繼承人在財產上之一切權利義務，故上訴人已因繼承而
    當然承受楊仲熙與被上訴人間所訂立之上開房地使用借貸契
    約。另平和街二六三號建物中間部分即如附圖所示Ｃ、Ｆ部
    分（面積七一平方公尺）為被上訴人己○○所興建，而平和
    街二六一號建物中間部分即如附圖所示編號Ｉ部分（面積六
    八平方公尺）則為被上訴人乙○○所建，且係楊仲熙生前同
    意己○○、乙○○興建一節，業經楊國樑在原審陳稱在卷（
    見原審卷第36頁），堪信為真。上訴人主張依課稅證明書所
    載建物一樓面積僅合計為一八八．七平公尺，與地政事務所
    測量之一樓面積合計為三三六平方公尺明顯不符，足認附圖
    所示I、C、F部分非在課稅證明書所載面積範圍內，為楊仲
    熙死後所興建等語。惟查，上開原平和街二三號（即整編後
    之二六一號）建物依彰化縣稅捐稽徵處員林分處房屋稅籍證
    明書之記載，房屋一樓面積合計一四四．一平方公尺（43.
    3+57.5+43.3= 144.1），依附圖即彰化縣溪湖地政事務所94
    年5月23日複丈成果圖所示面積合計則為一三三平方公尺（
    即I部分面積68平方公尺+H部分面積18平方公尺+J部分面積
    47平方公尺=133平方公尺），將附圖所示面積一三三平方公
    尺加計該房屋占用同上段六十地號土地部分之面積後，應與
    上開稅籍證明書記載之房屋面積一四四．一平公尺相近，再
    上開房屋一樓折舊年限分別為七十六年、四十四年、七十六
    年一節，亦有彰化縣稅捐稽徵處員林分處95年3月21日彰稅
    員分二密字第0952012020號函及所附彰化縣房屋稅籍登記表
    、彰化縣稅捐稽徵處房屋稅籍證明書等件在本院卷可稽（見
    本院卷第63-68頁），而楊仲熙係六十四十一月二日死亡，
    有戶籍謄本一份在原審卷可稽（見原審卷第90頁），足認上
    開二六一號房屋均係在楊仲熙生前所建。被上訴人乙○○雖
    在本院履勘現場時陳稱附圖所示I部分房屋係楊仲熙生前同
    意伊興建，伊於楊仲熙死後該年年底興建等語（見本院卷第
    155頁反面），惟參以其同時供稱該部分加蓋已差不多四十
    年左右，及其在原審均陳稱係楊仲熙生前所蓋等請，是其上
    開所謂在楊仲熙死後興建等語，其真意應係指翻修之時間，
    是其該部分之陳述，不影響本院之上開認定，併予明。再
    查，兩造對上開二六三號（即原二五號）房屋如附圖所示A
    、E、G部分為楊仲熙生前興建所留之遺產一節，並不爭執，
    已如前述，堪信為真。惟依附圖即彰化縣溪湖地政事務所94
    年5月23日複丈成果圖所示上開A、E、G部分合計面積為八十
    平方公尺（11+38+31=80），若再加上C部分之一平方公尺及
    F部分之七十平方公尺則為一五二平方公尺，若依上開稅籍
    證明書記載之房屋課稅面積則僅為四四．六平方公尺，二者
    面積明顯不符，堪信該課稅面積與上開二六三號房屋之現況
    並不相符（即課稅面積較現況面積為少），參以證人即彰化
    縣稅捐稽徵處房屋稅經辦員丙○○在本院結證稱：「（問：
    你們在調查房屋有無增建時，是否根據你們派員調查，或由
    起造人去申報？）一般都是由稅捐處主動調查，起造人自動
    申報比較少。」、「（問：你們去調查房屋時，有無實地丈
    量房屋之面積？）本件有無實地丈量房屋我不知道，因為本
    件並不是我承辦。．．」等語（見本院卷第104頁），益足
    認若納稅義務人未自動申報，稅捐機關亦未主動調查並實地
    丈量時，房屋課稅面積與現況面積即有可能不相符合，即有
    部分現況面積可能未經申報或調查後丈量，致房屋課稅面積
    之記載較現況面積為少，是自難據上開課稅證明書所載面積
    遽認附圖所示C、F部分係被上訴人己○○在楊仲熙死亡後所
    興建，上訴人上開主張即無可採。被上訴人己○○抗辯如附
    圖所示C、F部分之房屋係伊在楊仲熙生前所蓋乙節，應可採
    信。本院審酌楊仲熙生前均居住在上開二建物當中，對於被
    上訴人己○○、乙○○在系爭五十八、五十九地號土地上建
    屋自知之甚詳，若未經其同意，其自可逕行制止，自足認被
    上訴人己○○、乙○○無論在系爭五十八、五十九地號土地
    建屋或翻修房屋均係經楊仲熙同意而為，其二人與與楊仲熙
    就渠等建物坐落之系爭五十八、五十九地號土地，自已成立
    未定期限之使用借貸契約，依民法第一千一百四十八條規定
    ，上訴人自應承受楊仲熙與被上訴人己○○、乙○○間訂立
    之使用土地建屋之借貸契約。至於上訴人主張依五十九年年
    台上字第二四九０號判例意旨所示，伊得不受上開使用借貸
    契約效力之拘束等語，惟按「使用借貸，非如租賃之有民法
    第四百二十五條之規定，縱令上訴人之前手將房屋及空地，
    概括允許被上訴人等使用，被上訴人等要不得以上訴人之前
    手，與其訂有使用借貸契約，主張對現在之房地所有人即上
    訴人有使用該房地之權利」（最高法院五十九年度台上字第
    二四九０號判例意旨參照），係指因繼承關係以外僅受讓不
    動產所有權，而未承受使用借貸契約之債權關係時，借用人
    始不得以有使用借貸權為由對抗不動產所有權之受讓人，核
    與本件上訴人係因繼承關係而承受被繼承人楊仲熙之一切權
    利義務關係情形不同，上訴人上開抗辯，自無足採。綜上所
    述，上訴人就系爭第五八、五九地號土地，與被上訴人己○
    ○間於如附圖所示編號Ａ、Ｅ、Ｇ部分之建物及其坐落土地
    與編號C、Ｆ部分之土地均有未定期限之使用借貸契約，與
    被上訴人乙○○、庚○○、辛○○間於如附圖所示編號Ｈ、
    Ｊ部分建物及其坐落土地，及與被上訴人乙○○間於附圖所
    示編號Ｉ部分土地，均分別有未定期限之使用借貸契約存在
    ，應堪認定。
六、再按「使用借貸契約未定期限者，借用人應於依借貸之目的
    使用完畢時返還之」，民法第四百七十條規定自明。如前所
    述，兩造間就上開房屋坐落之系爭五十八、五十九地號土地
    有未定期限之使用借貸關係存在，且被上訴人借用系爭土地
    之目的，係繼續使用其上建物居住為目的，自應以被上訴人
    使用系爭土地之目的完畢，即其無繼續居住系爭房屋或該房
    屋不堪使用時，始得認返還期限屆至。經查，上開房屋尚堪
    使用，且房屋之大部分均仍為被上訴人在使用中一節，業經
    本院會同兩造勘驗明確，有勘驗筆錄在本院卷可稽（見本院
    卷第155頁），上訴人既未能證明被上訴人已不使用系爭房
    屋以供居住或系爭房屋已不堪住用，而得以合法終止兩造間
    就系爭土地之借貸關係，是被上訴人等繼續使用系爭如附圖
    編號Ａ、Ｅ、Ｃ、Ｆ、Ｇ、Ｈ、Ｉ、Ｊ部分之土地，係基於
    使用借貸契約為據，並非無法律上之原因而受有利益，自與
    不當得利之要件不符，故上訴人主張依此請求被上訴人返還
    不當之利益，並無理由。
七、綜上所述，上訴人依不當得利之規定請求被上訴人己○○應
    給付上訴人各二十一萬零六十八元六角及自九十四年八月三
    十一日起至清償日止，按年息百分之五計算之利息，被上訴
    人乙○○應給付上訴人等各十一萬八千八百二十三元七角及
    自九十四年八月三十一日起至清償日止，按年息百分之五計
    算之利息，被上訴人辛○○、庚○○等各應給付上訴人等各
    二萬八千七百一十二元一角及自九十四年八月三十一日起至
    清償日止，按年息百分之五計算之利息，均無理由，不應准
    許。原審因而為上訴人敗訴判決，核無不合。上訴論旨指摘
    原判決不當，求予廢棄改判，為無理由，應予駁回。
據上論結，本件上訴為無理由，依民事訴訟法第449條第1項、第
78條、第85條第1項，判決如主文。
中    華    民    國    95    年    11    月    8     日
                      民事第六庭審判長法  官  袁再興
                                      法  官  盧江陽
                                      法  官  陳賢慧
以上正本係照原本作成。
不得上訴。
                                      書記官  金珍華
中    華    民    國    95    年    11    月    9     日
                                                      Ｈ


司法院資訊處製作；財團法人民間司法改革基金會備份。
